臺灣彰化地方法院刑事判決　　　　　　　100年度易更字第3號
公　訴　人　臺灣彰化地方法院檢察署檢察官
被　　　告　林文特
選任辯護人　陳銘傑律師
　　　　　　黃鼎鈞律師
上列被告因重利案件，經檢察官聲請簡易判決處刑（99年度偵字
第2859號），後改依通常訴訟程序（100年度易字第119號），經
本院於100年1月27日判決，檢察官不服提起上訴，經臺灣高等法
院台中分院於100年3月23日以100年上易字第339號判決原判決撤
銷，發回本院，本院判決如下：
    主  文
林文特乘他人急迫貸以金錢，而取得與原本顯不相當之重利，處
拘役伍拾日，如易科罰金，以新臺幣壹仟元折算壹日，未扣案編
號0000000、持質人：邱瑞精之當票壹紙沒收。
    事  實
一、林文特係設於彰化縣員林鎮○○路523號「金寶當鋪」之負
    責人，為牟利益，於民國98年11月26日，邱瑞精前來金寶當
    鋪，以車牌號碼NR-8635號自小客車質押借款時，竟基於乘
    他人急迫貸以金錢，而取得與原本顯不相當之重利之犯意，
    與之約定（即林文特與邱瑞精雙方約定）借款新台幣（下同
    ）60萬元，每月計息1次，每月利息為百之四，且車牌號碼
    NR-8635號自小客車仍由邱瑞精使用，惟需收百分之五「倉
    棧費」3萬元，並於借款時預先扣第1期之利息2萬4000元及
    「倉棧費」3萬元，且由邱瑞精交付車牌號碼NR-8635號自小
    客車之行車執照及簽發面額面額十八萬元（發票日98年12月
    21日）、二十萬元（發票日98年12月25日）、十九萬元（發
    票日98年12月30日）之本票各1紙；與面額十八萬元（票據
    號碼YCA0000000、票載期日99年1月18日）、二十萬元（票
    據號碼YCA0000000、票載期日99年1月22日）、十九萬元（
    票據號碼YCA0000000、票載期日99年1月27日）均以台中商
    業銀行永靖分行為付款人之支票各1張交付予林文特以擔保
    借款之返還，而邱瑞精實際僅取得54萬6000元之借款，林文
    特亦製有編號0000000、持質人係邱瑞精之當票1紙，其後邱
    瑞精至99年1月11日前，尚結付一期之利息2萬4000元，林文
    特以此方式取得與原本顯不相當之重利。
二、嗣經警據報，循線查獲上情。
三、案經彰化縣警察局田中分局報告臺灣彰化地方法院檢察署檢
    察官偵查起訴。
    理  由
一、按被告以外之人於審判外之陳述，雖不符刑事訴訟法第159
    條之1 至第159 條之4 之規定，而經當事人於審判程序同意
    作為證據，法院審酌該言詞陳述或書面陳述作成時之情況，
    認為適當者，亦得為證據。當事人、代理人或辯護人於法院
    調查證據時，知有第159 條第1 項不得為證據之情形，而未
    於言詞辯論終結前聲明異議者，視為有前項之同意，刑事訴
    訟法第159 條之5 定有明文。查本案全部卷證，公訴人、被
    告與辯護人均不爭執其證據能力，本院復衡以該等供述證據
    作成時之情況，應為適當，是可認後述所引用證據之證據能
    力均無疑義，合先敘明。
二、上開犯罪事實，業據被告林文特於偵查時及本院審理中，供
    承不諱，且經證人即被害人邱瑞精於偵查中，結證屬實，復
    有上開面額十八萬元（發票日98年12月21日）、二十萬元（
    發票日98年12月25日）、十九萬元（發票日98年12月30日）
    之本票影本各1紙及與面額十八萬元（票據號碼YCA0000000
    、票載期日99年1月18日）、二十萬元（票據號碼YCA000000
    0、票載期日99年1月22日）、十九萬元（票據號碼YCA00000
    00、票載期日99年1月27日）均以台中商業銀行永靖分行為
    付款人之支票影本各1張暨編號0000000、持質人係邱瑞精之
    當票影本1紙附卷可稽，按被告所收取之利息（含巧立目之
    倉棧費）比之民法第205條所定之最高利率週年利率20％之
    限制，相去甚遠，且與目前銀行放款利率及一般民間利息之
    月息2至3分相較，亦過於懸殊，衡諸目前社會經濟情況，被
    告確係取得與原本顯不相當之重利，至為明顯；而被害邱瑞
    精因須經濟情況急迫，急需要現金周轉等情，願負擔較銀行
    、民間借款利率高出甚多之利息而向被告林文特發借款，衡
    情均有舉債之急迫情形。是綜上，被告林文特確係乘他人急
    迫、輕率或無經驗貸以金錢或其他物品，而取得與原本顯不
    相當之重利無疑。從而，本件事證明確，被告林文特之犯行
    ，洵堪認定，應依法論科。
三、核被告林文特所為，係犯刑法第344條之重利罪。又重利罪
    之行為人就同一借款人之同一筆貸款，陸續收取各期利息，
    其侵害之法益同一，依一般社會觀念，顯係基於單一犯意接
    續所為，自應包括評價為一行為而僅論以接續犯之一罪（臺
    灣高等法院臺中分院97年度上易字第1888號判決意旨參照）
    ，故被告林文特雖有收取邱瑞精二次給付利息之行為，應評
    價為一行為而以一罪論（起訴書漏載第二次給付利息之情節
    ，惟此部分係起訴效力所及，故本院自得以審理，附此說明
    ）。爰審酌被告利用被害人急需用錢之機會，貸放款項藉以
    牟取顯不相當之高額利息，取得與原本顯不相當之重利，剝
    奪經濟上之弱者，所為殊屬可議，暨本件借貸金額、所獲利
    息，其犯罪之動機、目的、手段、品行、生活狀況、智識程
    度，暨犯罪後坦承犯行等一切情狀，量處如附表所示之刑，
    並諭知易科罰金之折算標準，以資儆懲。未扣案編號000000
    0、持質人：邱瑞精之當票1紙係被告所有，且為供本件犯罪
    所用之物，依法予以宣告沒收。1另未扣案之上開行車執照
    、支票、本票等物，均係供作借款質押之用，被告林文特取
    得上開物品，無非充作擔保證明之用，若借款人嗣後依約定
    返還借款完竣，被告林文特仍須將該等充為借款質押之物品
    返還，難認係被告林文特犯罪所得之物，且非被告林文特所
    有，又均非屬違禁物，核與沒收之要件不符，爰均不予宣告
    沒收之（最高法院92年度臺上字第2923號判決意旨參照），
    併此敘明。
據上論斷，應依刑事訴訟法第299 條第1 項前段，刑法第344 條
、第41條第1項前段、第38條第1項第2款，刑法施行法第1條之1
第1項前段、第2項，判決如主文。
本案經檢察官朱健福到庭執行職務。
中    華    民    國   100    年    5     月    18    日
                  刑事第三庭          法  官    洪志賢
以上正本證明與原本無異。
如不服本判決應於收受判決後10日內向本院提出上訴書狀，並
應敘述具體理由。其未敘述上訴理由者，應於上訴期間屆滿後
20日內向本院補提理由書(均須按他造當事人之人數附繕本)
「切勿逕送上級法院」。
告訴人或被害人對於判決如有不服具備理由請求檢察官上訴者，
其上訴期間之計算係以檢察官收受判決正本之日期為準。
中    華    民    國   100    年    5     月    18    日
                                      書記官    許億先
附錄本案論罪科刑法條全文：
中華民國刑法第344條
（重利罪）
乘他人急迫、輕率或無經驗貸以金錢或其他物品，而取得與原本
顯不相當之重利者，處 1 年以下有期徒刑、拘役或科或併科 1
千元以下罰金。